臺灣臺中地方法院 裁判書 -- 民事類
【裁判字號】 96,家訴,179
【裁判日期】 961228
【裁判案由】 確認親子關係不存在等
【裁判全文】
臺灣臺中地方法院民事判決             96年度家訴字第179號
原      告  甲○○   
訴訟代理人  陳瑞和律師
被      告  乙○○   
           丙○○   
訴訟代理人  石培君   
上列當事人間請求否認子女等事件，本院於民國九十六年十二月
十四日言詞辯論終結，判決如下：
    主      文
被告乙○○應自民國九十六年六月十日起，至原告不能維持生活
之日止，按月於每月一日給付原告扶養費新臺幣壹萬伍仟元。
原告其餘之訴駁回。 
訴訟費用由被告乙○○負擔二分之一，餘由原告負擔。
本判決第一項已到期部分得假執行。但被告乙○○如全額為原告
供擔保，得免為假執行。
原告其餘假執行之聲請駁回。
    事實及理由
甲、程序方面：
壹、按訴狀送達後，原告不得將原訴變更或追加他訴。但請求之
    基礎事實同一者；擴張或減縮應受判決事項之聲明者；不甚
    礙被告之防禦及訴訟之終結者，則不在此限。又不變更訴訟
    標的，而補充或更正事實上或法律上之陳述者，非為訴之變
    更或追加，民事訴訟法第二百五十五條第一項第二、三、七
    款及第二百五十六條分別定有明文。查，本件原告起訴時原
    先位聲明否認子女；備位聲明請求被告乙○○應給付扶養費
    用新臺弊（下同）一百四十九萬八千元暨遲延利息。嗣於訴
    訟中（即民國九十六年八月七日），除維持先位聲明，僅更
    正請求權依據為依九十六年五月二十三日修正公布之民法第
    一千零六十三條第二項、民法親屬編施行法第八條之一；另
    變更備位聲明為：（一）被告乙○○應給付扶養費用一百四
    十九萬八千元暨遲延利息。（二）被告乙○○應自起訴狀繕
    本送達之翌日（即九十六年六月十日）起，至原告不能維持
    生活之日止，按月於每月一日給付原告扶養費用一萬五千元
    。經核原告上述更正及擴張聲明，均屬請求基礎事實同一，
    不甚礙被告之防禦及訴訟之終結，揆諸前揭法條之規定，於
    法並無不合，應予准許，先予敘明。
貳、被告乙○○經合法通知，無正當理由，未於言詞辯論期日到
    場，核無民事訴訟法第三百八十六條各款所列情形，爰依原
    告之聲請，由原告一造辯論而為判決，併予陳明。
乙、實體方面：
壹、原告主張：原告與被告丙○○於四十三年五月二十四日結婚
    ，嗣於五十五年六月二十六日辦理離婚登記。雙方婚姻關係
    存續期間，被告丙○○自原告受胎，於○○○年○月○日生
    下長子，取名乙○○，並辦理出生戶籍登記，然不久長子即
    該乙○○夭折，原告與被告丙○○未前往戶政機關辦理長子
    之死亡登記，之後被告丙○○於四十六年間在臺北烏來與人
    通姦產下一子充當已夭折之長子予以扶養，亦未前往戶政機
    關辦理出生登記。原告與被告丙○○離婚後，被告乙○○仍
    繼續由被告丙○○保護教養，且於被告丙○○再嫁後雙方亦
    失去聯繫，原告因此而淡忘上開情事。原告自與被告丙○○
    離異後，未婚獨居迄今，近來因原告年邁獨居，欲向臺北市
    政府申請低收入戶補助，經臺北市政府以原告尚有一子告即
    被告乙○○可提供扶養為由減低原告之補助金額，原告始憶
    及前揭情事，為此爰依法提起本訴否認被告乙○○為原告之
    婚生子女。退萬步言，倘原告無法否認被告乙○○非其婚生
    子女，則因被告乙○○與原告於戶籍登記上為父子關係，依
    法被告乙○○對原告負有扶養義務，按行政院主計處公布之
    生活水準計算，原告每月之生活費約為二萬一千元，扣除社
    會補助六千元後，尚須一萬五千元。是原告除向被告乙○○
    請求自八十一年起至九十五年止，計十五年，共一百四十九
    萬八千元之扶養費用外，另請求被告乙○○按月給付原告扶
    養費用一萬五千元，直至原告不能維持生活之日止等語。並
    先位聲明：確認被告乙○○非原告與被告丙○○之婚生子女
    。備位聲明：（一）被告乙○○應給付原告扶養費用一百四
    十九萬八千元，及自九十六年六月十日起至清償日止，按年
    息百分之五計算之利息。（二）被告乙○○應自九十六年六
    月十日起，至原告不能維持生活之日止，按月於每月一日給
    付原告一萬五千元。
貳、被告丙○○則以：原告與被告丙○○已離異四十餘年，於四
    十四年間原告與被告丙○○確實有產下長子名為乙○○，當
    時長子出生登記係原告前往戶政機關辦理的，然至於前往哪
    個戶政機關被告丙○○則已不復記憶，因長子乙○○為早產
    兒，出生後不久即過世，當時原告與被告丙○○未至戶政機
    關辦理死亡登記。嗣約過二年（即四十六年），被告丙○○
    再自原告受胎產下一男孩即本件被告乙○○，原告並未前往
    戶政機關為被告乙○○辦理出生戶籍登記，而讓被告乙○○
    充當次子。被告乙○○於服完兵役後，未通知家人即擔任船
    員，之後非法入境美國，目前被告乙○○仍在美國，且為美
    國合法公民，其會偶爾打電話回來，但拒絕告知其在美國之
    聯繫地址與方式，被告乙○○亦知悉其係頂替長子之身分。
    原告曾寄信予被告丙○○，自信中內容觀之，可確定原告明
    知被告乙○○亦係被告丙○○自其受胎所生，被告乙○○自
    前往美國後即未曾回臺，亦未給付父母之扶養費用等語置辯
    。並聲明：原告之訴駁回。被告乙○○則未到庭爭執，亦未
    提出書狀作何聲明或陳述。
參、法院之判斷：
一、關於先位聲明部分：
　　按當事人主張有利於己之事實者，就其事實有舉證之責任，
    民事訴訟法第二百七十七條定有明文。次按從子女出生日回
    溯第一百八十一日起至第三百零二日止為受胎期間；能證明
    受胎回溯在前項第一百八十一日以內或第三百零二日以前者
    ，以其期間為受胎期間。又妻之受胎，係在婚姻關係存續中
    者，推定其所生子女為婚生子女；前項推定，如夫妻之一方
    或子女能證明子女非為婚生子女者，得提起否認之訴，但應
    於夫妻之一方自知悉該子女非為婚生子女，或子女自知悉其
    非為婚生子女之時起二年內為之；但子女於未成年時始知悉
    者，仍得於成年後二年內為之，九十六年五月二十三日修正
    公布，同年月二十五日生效之民法第一千零六十二條、第一
    千零六十三條分別定有明文。又夫妻已逾中華民國九十六年
    五月四日修正前之民法第一千零六十三條第二項規定期間，
    而不得提起否認子女之訴者，得於修正施行後二年內提起之
    ，民法親屬編施行法九十六年五月二十三日公布增訂之第八
    條之一復定有明文。查，本件原告固否認被告乙○○為其婚
    生子女云云，然被告丙○○則為相反抗辯。證人即原告胞弟
    丁○○到庭證述：「原告甲○○年齡比我大，他是我哥哥，
    我知道他以前太太是被告丙○○，被告丙○○有無生小孩，
    我不知道，他們婚後常常吵架，被告就離家出走，原告甲○○就去找她，後來找到，原告甲○○就把被告丙○○寄放在
    我這裡，後來，原告有把被告丙○○帶走，之後他們在臺北
    的事情，我都不知道，被告丙○○在我家裡的時候，她沒有
    小孩，我從來沒有看過他們的小孩，他們在臺北的生死，我
    都不知道，原告說被告丙○○所生的小孩，不是他的，丙○○跟誰生的，我也不知道，我都沒有見過小孩。她是否有生
    過小孩，小孩是否有過世我也不知道。我已經五十年沒有見
    過兩造」等語（本院九十六年七月二十七日言詞辯論筆錄參
    照）。揆諸證人丁○○之證詞，其與原告及被告丙○○間已
    約五十年無聯繫或互動，且於被告乙○○受胎期間，其對於
    原告及被告丙○○之婚姻狀況亦不清楚，顯然無法依證人丁○○之上開證言遽認原告與被告乙○○間無親子關係，其理
    甚明。此外，原告就其否認與被告乙○○間有真實血緣關係
    乙節，亦未提出其他具體事證以供審酌。據此，被告乙○○
    依法被推定為原告之婚生子女，原告既無證據證明被告乙○○非被告丙○○自其受胎所生，自難僅憑原告片面否認，而
    逕認被告乙○○非被告丙○○自原告受胎所生。退步言，縱
    原告指述被告丙○○與人通姦之事屬實，惟原告亦無證據證
    明被告乙○○即為被告丙○○與他人通姦所生之子。從而，
    原告先位聲明之主張，為無理由，不應准許。
二、關於備位聲明部分：
（一）本件原告以先位之訴經本院認無理由而予駁回為停止條件
      ，提起備位之訴，而原告前開先位之訴業經本院以無理由
      駁回，已如前述，本院自應審酌原告所提起之備位之訴。
      查，被告乙○○為原告與被告丙○○所生子女，已如前述
      。另原告主張被告乙○○未曾克盡給付扶養費義務等情，
      亦據被告丙○○到庭陳明略以：被告乙○○確實自四、五
      歲之後即未曾再與原告見面，且未曾扶養原告等語在卷，
      復據本院依職權查詢被告乙○○之入出國資料，被告乙○○則已自八十五年九月七日離境後迄今未入境，此有內政
      部入出國及移民署九十六年六月五日移署資處亦字第０九
      六一０八七０七六０號函文暨所附被告乙○○之入出國日
      期證明書等件，在卷可稽。衡之上情，原告此部分之主張
      ，堪信為真正。
（二）按民法一千一百一十四條規定：「左列親屬，互負扶養之
      義務：一直系血親相互間。二夫妻之一方與他方之父母同
      居者，其相互間。三兄弟姊妹相互間。四家長家屬相互間
      。」本件原告為被告乙○○之父，有如前述，則依法被告
      乙○○對原告負有扶養義務，要屬無疑。次按扶養之方法
      ，由當事人協議定之；不能協議時，由親屬會議定之，民
      法第一千一百二十條亦定有明文。所謂「扶養之方法」，
      稽其意旨應有二，一為迎養於扶養義務人之家，一為支給
      一定生活必需品或費用，後者有定期給付與不定期給付，
      及設定養贍財產而供扶養權利人使用收益等各種方法（戴
      炎輝、戴東雄合著「中國親屬法」八十九年五月修訂版第
      五四一、五四二頁參照）。又按受扶養權利者，應否與負
      扶養義務者同居一家而受扶養，抑應彼此另居，由負扶養
      義務者按受扶養權利者需要之時期，陸續給付生活資料或
      撥給一定財產，由受扶養權利者自行收益以資扶養，係屬
      扶養方法之問題，依民法第一千一百二十條之規定，應由
      當事人協議定之，不能協議時，應由親屬會議定之。對於
      親屬會議之決議有所不服，或親屬會議仍不能議定時，始
      得向法院聲訴，請求法院判決定之（最高法院二十六年鄂
      上字第四○一號、四十五年臺上字第三四六號判例均著有
      明文）。準此，倘受扶養權利人與扶養義務人已協議以給
      付金錢供扶養權利人生活之方式為扶養方法，而非以迎養
      扶養權利人同住或其他非以給付金錢為扶養方法，縱對扶
      養費之給付金額或給付有無理由或給付金錢之方式（一次
      給付或按期給付）予以爭執，仍非所謂扶養方法不能協議
      之問題。本件被告乙○○自八十五年九月七日離境後迄今
      未再入境，復行方不明，且原告亦係請求被告乙○○給付
      一定數額之扶養費用，有如前述，據此，足認被告乙○○
      實無法將原告迎養在家，顯然原告與被告乙○○間僅係關
      於扶養費用給付數額之問題，並非扶養方法之不同。
（三）又按民法第一千一百一十七條規定，受扶養權利者，以不
      能維持生活而無謀生能力者為限。前項無謀生能力之限制
      ，於直系血親尊親屬，不適用之。所謂不能維持生活，係
      指不能以自己之財產及勞力所得以維持自己之生活而言。
      查，本件原告為○○年○月○○日生，現年八十二歲，年
      事甚高，患有骨質疏鬆併壓迫性骨折，且領有重器障輕度
      ，此有原告之戶籍謄本、診斷證明書及身心障礙手冊等件
      附卷足稽，堪認原告已無工作能力。原告固不否認其每月
      領取臺北市政府之社會補助六千元，但依前述，原告年紀
      大，健康情況不佳，其平日須定期追蹤治療，或偶有突發
      急症，致每月會較一般健康之人須較多之醫療費用，實屬
      事理之常。足徵原告每月所領取之社會補助金額尚不足供
      其生活與醫護費用所需，原告之生活費用既仍有不足，其
      爰依前揭規定請求被告乙○○給付扶養費用，自屬有據。
（四）至原告請求被告乙○○按月給付扶養費用一萬五千元部分
      ，是否為其所需？觀之行政院主計處編印之臺灣地區家庭
      收支調查表，臺北市市民九十四年度平均每戶人數為三點
      一五人，非消費支出二十七萬八千零五十五元，消費支出
      為九十三萬七千四百九十九元，每人每月平均支出為三萬
      二千一百五十八元（元以下四捨五入），徵之上開行政院
      主計處每年發布之『家庭收支調查報告』中，經常性支出
      包括消費性支出及非消費性支出，其項目已經包括食衣住
      行育樂及保險等生活範圍，係目前較能正確反映國民生活
      水準之數據，且係不分成年人與未成年人一般日常生活之
      消費支出，並以原告居住之區域（臺北市）所作成之家庭
      收支調查報告內容為標準，應客觀可採。本件原告主張參
      酌上開平均每月生活支出標準，扣除其目前每月領取之社
      會補助六千元，再請求被告乙○○給付扶養費用一萬五千
      元等情，應無不當。是關於原告主張被告乙○○應自九十
      六年六月十日起，至原告能維持生活之日止，按月於每月
      一日前給付原告扶養費用一萬五千元之請求，於法並無不
      合，應予准許。
（五）另原告請求被告乙○○給付自八十一年起至九十五年止之
      扶養費用部分，因原告於上開期間之生活費用既已發生且
      為支付，原就該部分已發生之事實，並不能證明其當時係
      不能維持生活而向他人借貸，則原告自無向被告乙○○請
      求過去已經支付之生活費之餘地。準此，本件原告並未就
      其於八十一年起至九十五年止期間，是否有因為支付生活
      費發生債務乙節，有所主張或舉證，故其請求被告乙○○
      給付上開期間之生活扶養費，即無依據。從而，原告此部
      分請求，要屬無據，應予駁回。
三、末按，本件關於命被告乙○○履行扶養義務之判決，原告勝
    訴部分於訴訟中履行期已到期者部分，依民事訴訟法第三百
    八十九條第一項二款規定，應依職權宣告假執行。至原告陳
    明願供擔保，僅係促請法院職權之發動，毋庸為准駁。又被
    告陳明願供擔保免為假執行，核無不合，爰酌定相當擔保金
    額准許之。至原告敗訴部分，其假執行聲請，即失所附麗，
    應併予駁回。
肆、訴訟費用負擔之依據：民事訴訟法第七十九條、第八十五條
    第一項前段。
中　　華　　民　　國　　96 　年　　12　　月　　28　　日
                  家事法庭      法　官　簡賢坤
以上為正本係照原本作成
如對本判決上訴，須於判決送達後廿日內向本院提出上訴狀
中　　華　　民　　國　　96 　年　　12　　月　　28　　日
　　　　　　　　　　　　　　　　書記官　林錦源
